【裁判字號】    97,訴,252
【裁判日期】    980319
【裁判案由】    侵權行為損害賠償等
【裁判全文】
臺灣苗栗地方法院民事判決             97年度訴字第252號
  原      告  丙○○
  訴訟代理人  黃沛聲律師
  被      告  甲○○
              乙○○
上列當事人間請求侵權型為損害賠償等事件，本院於98年3 月5
日言詞辯論終結，判決如下：
    主  文
被告甲○○、乙○○應連帶將苗栗縣苑裡鎮○○○段苑裡小段33
0-8 地號土地如複丈成果圖所示330-8(4)、330-8(5)回復至地面
高度平均為3.45公尺，須與330-8(4)、330-8(5)週邊土地同高，
地面應覆蓋至少60公分之植土，植土以下應回填與地號330-8 類
似之泥土之狀態。
被告甲○○應給付原告新台幣壹佰零貳萬柒仟肆佰零伍元，及自
民國九十七年八月十二日起至清償日止按週年利率佰分之伍計算
之利息。
被告甲○○應將坐落苗栗縣苑裡鎮○○○段苑裡小段329-1 地號
土地上如成果複丈圖所示建物330-8(2)+329-1(3) 、329-1(4)及
329- 1(7) 、329-1(8)中遷出，並將如成果複丈圖所示329-1(6)
及329-1(5)建物拆除，土地返還予原告。
訴訟費用由被告甲○○與余秀治共同負擔百分之四十三，餘由被
告甲○○負擔。
本判決第一項於原告以新臺幣肆拾捌萬玖仟柒佰柒拾元為被告甲
○○、乙○○供擔保後得假執行。
本判決第二項於原告以新臺幣參拾肆萬貳仟肆佰陸拾捌為被告甲
○○供擔保後得假執行。
本判決第三項於原告以新臺幣肆萬貳仟捌佰零捌元為被告甲○○
供擔保後得假執行。
     事實及理由
壹、程序方面：
    按訴狀送達後，原告不得將原訴變更或追加他訴。但擴張或
    減縮應受判決事項之聲明者，不在此限；又不變更訴訟標的
    ，而補充或更正事實上或法律上之陳述者，非為訴之變更或
    追加；民事訴訟法第255 條第1 項第3 款、第256 條定有明
    文。原告原訴之聲明為：(1)被告甲○○、乙○○應連帶將苗
    栗縣苑裡鎮○○○段苑裡小段330-8 地號土地如附圖所示綠
    色盜採砂石區域回復原狀。(2)被告甲○○應給付原告新台幣
    1,263,264 元，及自起訴狀繕本送達之翌日起至清償日止按
    年息5%計算之利息。(3)被告甲○○應將苗栗縣苑裡鎮○○○
    段苑裡小段329-1 地號土地上如附圖所示黃色位置中建物遷
    出，將如附圖所示紅色位置建物拆除，將該上開全部建物佔
    用之土地返還予原告。嗣於98年1 月15日具狀將訴之聲明變
    更為：(1)被告甲○○、乙○○應連帶將苗栗縣苑裡鎮○○○
    段苑裡小段330-8 地號土地如複丈成果圖所示330-8(4)、33
    0-8(5)回復至地面高度平均為3.45公尺，須與330-8(4)、33
    0-8(5)週邊土地同高，地面應覆蓋至少60公分之植土，植土
    以下應回填與地號330-8 類似之泥土之狀態。(2)被告甲○○
    應給付原告新台幣1,027,405 元，及自民國九十七年七月三
    十一日起至清償日止按年息5%計算之利息。(3)被告甲○○應
    由苗栗縣苑裡鎮○○○段苑裡小段329-1 地號土地上複丈圖
    所示建物330-8(2)+329-1(3) 、329-1(4)及329- 1(7) 、32
    9-1(8)中遷出，將複丈圖所示建物329-1(6)及329-1(5)拆除
    ，並將該上開全部建物佔用之土地返還予原告。查原告據以
    請求訴之聲明第1 項，僅補充依現場履勘及測量結果變更應
    受判決事項之聲明，第2 項訴之聲明屬捨棄系爭330-8 號豬
    舍A 部分回復原狀之必要費用新台幣（下同）50萬元（詳本
    院卷第96頁筆錄）及增加測量後應受判決事項之聲明，核與
    首揭規定相符，均應准許，先予敘明。
貳、實體方面
一、原告主張：系爭土地330-8 、329-1 為原告於民國86年購買
    所有，現狀如本院委託苗栗縣通霄地政事務所土地複丈成果
    圖（本院卷66頁）（下稱「複丈圖」）所示。原告於系爭土
    地上原建有下列建物：(1)豬舍A （即複丈圖所示330-8(3)+3
    29-1(2)） ；(2)豬舍B （即複丈圖所示330-8(2)+329-1(3)
    ）；(3)飼料間（即複丈圖所示329-1(4)）；(4)工寮及鐵皮貨
    櫃屋（即複丈圖所示329-1(7)、329-1(8)）。
二、被告甲○○、乙○○於民國95年7 月間，在系爭土地330-8
    內，連續開挖土地面積約2,193 平方公尺，深約3 公尺，竊
    取土石約6,579 立方公尺。案經檢察官起訴，經本院判決被
    告等罪刑確定，是被告等侵害原告所有權情形，應屬明確。
三、另被告甲○○佔用原告所有系爭土地上之豬舍A 、豬舍B 、
    飼料間、工寮及鐵皮貨櫃屋等建物嗣養豬隻，迄今業已超過
    八年。且查，被告亦將原告所有之豬舍A 拆除，並另行起造
    二間建物：(1)豬舍C （即複丈圖所示329-1(6)）；(2)雞舍（
    即複丈圖所示329-1(5)）等事實，並為被甲○○告自認無誤
    ，可知其佔用行為亦屬無權佔用及侵權行為，洵無疑義。
四、按「無法律上之原因而受利益，致他人受損害者，應返還其
    利益。雖有法律上之原因，而其後已不存在者，亦同。」「
    因故意或過失，不法侵害他人之權利者，負損害賠償責任。
    」「數人共同不法侵害他人之權利者，連帶負賠償責任。」
    民法第179 條、184 條第一項前段、第185 條定有明文。「
    所有人對於無權占有或侵奪其所有物者，得請求返還之。對
    於妨害其所有權者，得請求除去之。有妨害其所有權之虞者
    ，得請求防止之。」民法第767 條亦有明文。
五、侵權行為損害賠償部份：被告甲○○、乙○○連帶侵害原告
    系爭土地330- 8所有權，依前開民法184 條，被告等應連帶
    負損害賠償責任，原告爰依民法第213 條請求判令被告甲○
    ○及乙○○連帶負責將系爭土地330-8 被採砂石之330-8(4)
    、330-8(5)處回復原狀，詳言之即應回復至「地面高度平均
    為3.45公尺，須與330-8(4)、330- 8(5) 週邊土地同高，地
    面應覆蓋至少60公分之植土，植土以下應回填與330-8 類似
    之泥土」之狀態。
六、物上請求權部份：就被告甲○○佔用原告系爭土地329-1 及
    其上建物，及其另行建造之建物佔用原告系爭土地329-1 部
    份，原告本於所有權之行使，請求被告甲○○由佔用系爭土
    地329-1 （包括部份之330-8 土地即330-8(2)）及其上建物
    豬舍B 、飼料間、工寮及鐵皮貨櫃屋遷出，將建物豬舍C 、
    雞舍拆除，並將上開諸建物所占之土地返還原告。爰依前開
    民法第767 條請求如主文三。
七、不當得利部份：此外，被告甲○○無權佔用系爭土地329-1
    之面積，因而獲有相當於租金收益之不當得利，因其佔用之
    地上物面積約為：豬舍B 1,121 平方公尺、豬舍C 718 平方
    公尺、雞舍262 平方公尺、飼料間144 平方公尺、工寮86平
    方公尺、鐵皮貨櫃屋65平方公尺，合計共2,396 平方公尺（
    豬舍A 由於不知何時拆除，暫不主張不當得利），按「地租
    不得超過百分之八，約定地租或習慣地租超過百分之八者，
    應比照地價百分之八鑑定之，不及地價百分之八者，依其約
    定或習慣…」土地法第110 條定有明文。另查被告至今業已
    佔用達八年之久，及系爭土地329-1 之公告地價為每平方公
    尺新台幣670 元。是爰請求被告甲○○返還按租金計算之不
    當得利金額1,027,405 元（2396x670x8%x8=1,027, 405）。
八、被告甲○○則以：該屋建於系爭土地上至今已超過20年，原
    告直至97年6 月始要求拆除，故並非無權占有，係因與原告
    有親戚關係，口頭約定合夥，係投資關係，原告答應每月給
    予薪水5 萬元，所以我投資建築豬舍約700 萬元等語置辯。
    被告余秀治則以：豬舍、工寮等建設與我無關，我只是余秀
    木僱請的等語，並均聲明：原告之訴駁回。
九、有關原告主張系爭土地330-8 、329-1 為原告所有。被告甲
    ○○、乙○○於95年7 月間，在系爭土地330-8 內，連續開
    挖土地面積約2,193 平方公尺，深約3 公尺，竊取土石約6,
    579 立方公尺，並經檢察官起訴，本院判決被告有罪確定，
    為兩造所不爭執，被告甲○○並於本院訊問時自認願意填土
    回復原狀（本院卷第38頁、第70頁），復有土地之土地登記
    謄本、臺灣苗栗地方法院檢察署起訴書、宣示判決筆錄、照
    片附卷可憑（見卷第16頁至第25頁）、且經本院勘驗現場，
    製有勘驗筆錄、拍攝照片及囑託苗栗縣通霄地政事務所測量
    ，製有土地複丈成果圖在卷可稽（本院卷第49頁至第56頁、
    第73頁至第74頁），自堪信為真實。
十、又原告主張原告占有系爭土地上建物：(1)豬舍A （即複丈圖
    所示330-8(3)+3 29-1(2)）；(2)豬舍B （即複丈圖所示330-
    8(2)+329-1(3)） ；(3)飼料間（即複丈圖所示329-1( 4)）
    ；(4)工寮及鐵皮貨櫃屋（即複丈圖所示329-1( 7) 、329-1(
    8)），並另行起造如複丈圖所示329-1(6)豬舍C ，複丈圖所
    示329-1(5)雞舍等情，為被告甲○○所不爭執，復經本院勘
    驗現場，製有勘驗筆錄、拍攝照片及囑託苗栗縣通霄地政事
    務所測量，製有土地複丈成果圖在卷可稽（本院卷第49頁至
    第56頁、第73頁至第74頁），而被告甲○○雖辯稱其並非無
    權占有，係合夥投資云云，然為原告所否認，被告甲○○未
    能舉出任何證據證明其有何有權占有系爭土地之合法權利，
    是被告甲○○之抗辯自難採信，其確屬無權占有原告系爭土
    地如主文第3 項所示之部分。
十一、又(1)被告甲○○、乙○○連帶侵害原告系爭土地330- 8
      所有權，依民法184 條第1 項前段規定，被告等應連帶負
      損害賠償責任，原告依民法第213 條請求被告甲○○及乙
      ○○連帶負責將系爭土地330-8 被採砂石之330-8(4)、
      330-8(5)處回復原狀，即應回復如主文第1 項所示至「地
      面高度平均為3.45公尺，須與330- 8(4) 、330- 8(5) 週
      邊土地同高，地面應覆蓋至少60公分之植土，植土以下應
      回填與330- 8類似之泥土」之狀態，為有理由，應予准許
      。(2)次按所有權人對於無權占有或侵奪其所有物者，得請
      求返還之，民法第767 條前段定有明文。本件被告甲○○
      無權占用原告所有如主文第3 項所示之系爭土地部分，既
      如前述，則原告依上開規定，請求被告甲○○分別將占有
      土地上之前述地上物拆除，並將所占有之土地返還原告，
      自屬有據，應予准許，爰判決如主文第3 項所示。
十二、末按，無法律上之原因而受利益，致他人受損害者，應返
      還其利益，雖有法律上之原因，而其後已不存在者，亦同
      ，民法第179 條定有明文。無權占有他人土地，可能獲得
      相當於租金之利益，此為社會通常之觀念，最高法院著有
      61年臺上字第1695號判例，可資參照。本件被告甲○○無
      權占有原告所有系爭土地前述部分而受利益，致原告受有
      損害之情，已可認定，則原告主張被告甲○○應返還無權
      占有系爭土地所受相當於租金之不當得利，於法自屬有據
      。又租用土地建築房屋之土地租金以不超過土地申報總價
      年息10％為限，此觀土地法第105 條、第97條第1 項即明
      ，無權占有他人土地設置地上物之情形，依理應同此解釋
      。查系爭2 筆土地於97年1 月之申報地價均為每平方公尺
      670 元，此有原告提出之土地登記謄本在卷為證。被告甲
      ○○占有系爭土地面積約為：豬舍B 1,121 平方公尺、豬
      舍C 718 平方公尺、雞舍262 平方公尺、飼料間144 平方
      公尺、工寮86平方公尺、鐵皮貨櫃屋65平方公尺，合計共
      2,396 平方公尺（詳如附件複丈成果圖），本院依職權勘
      驗現場，發現系爭土地距苗栗縣苑裡鎮市區○段距離，並
      非人潮來往熱鬧市區，且歷年僅供養豬、養雞之用，是原
      告得請求被告余秀木返還之不當得利，按土地法第100 條
      規定按地價百分之8 計算，應為每年128,425.6 元即每月
      10 ,702 元，以被告甲○○不爭執佔用8 年計算為1,027,
      405 元（計算式：2,396x670x8%x8=1, 027,405 元，元以
      下4 捨5 入）。是原告請求被告甲○○返還8 年最低之不
      當得利合計1,027,405 元及起訴狀送達翌日即九十七年八
      月十二日起按週年利率百分之5 計算之利息，為有理由，
      應予准許，爰判決如主文第2 項所示。
十三、原告陳明願供擔保以代釋明聲請宣告假執行，核無不合，
      爰酌定相當擔保金額准許之，並諭知如主文第5 項、第6
      項、第7 項所示。
十四、訴訟費用負擔之依據：民事訴訟法第78條、第85條第1 項
      前段。
中    華    民    國    98    年    3    月    19    日
                  民事庭      法  官  張珈禎
以上正本係照原本作成。
如對本判決上訴，須於判決送達後20日內向本院提出上訴狀。
                              書記官  黃麗靜
中    華    民    國    98    年    3    月    20    日


司法院資訊處製作；財團法人民間司法改革基金會備份。
